【裁判字號】    88,上訴,4650
【裁判日期】    890330
【裁判案由】    懲治盜匪條例
【裁判全文】
臺灣高等法院刑事判決                          八十八年度上訴字第四六五號
    上  訴  人  臺灣基隆地方法院檢察署檢察官
    被      告  丙○○
    選任辯護人  詹振寧
    被      告  乙○○
    指定辯護人  本院甲○
右上訴人因被告等違反懲治盜匪條例案件，不服台灣基隆地方法院八十七年度訴字第
四七八號，中華民國八十八年十月七日第一審判決（起訴案號：台灣基隆地方法院檢
察署八十七年度偵字第四一七四號），提起上訴，本院判決如左：
    主  文
上訴駁回。
    理  由
一、公訴意旨略以：被告乙○○與被告丙○○於民國八十七年八月二十二日凌晨二時
    許，在基隆市○○路南榮公墓旁隧道出口處，見高秀卿獨自一人騎乘機車，二人
    遂意圖為自己不法之所有，由乙○○、丙○○及另二名不詳年籍男子，共乘一部
    計程車及機車，將高秀卿所騎乘之機車撞倒，致高女受有臉部割傷、擦傷、左大
    腿擦傷、左小腿擦傷及左足割傷等傷害，並將高女所有內裝新台幣一萬三千四百
    元及證件等物之皮包及身上項鍊強行取走後逃逸。因認被告乙○○、丙○○二人
    均涉有懲治盜匪條例第五條第一項第一款之強盜罪嫌。
二、按犯罪事實應依證據認定之，無證據不得推定其犯罪事實。又不能證明被告犯罪
    者，應諭知無罪之判決，刑事訴訟法第一百五十四條、第三百零一條第一項分別
    定有明文。又按事實之認定，應憑證據，如未能發現相當證據，或證據不足以證
    明自不能以推測或擬制之方法，為裁判基礎（最高法院四十年台上字第八六號判
    例參照）。再按認定犯罪事實，所憑之證據，雖不以直接證據為限，間接證據亦
    包括在內，然無論直接或間接證據，其為訴訟上之證明，須於通常一般之人均不
    致於有所懷疑，而得確信其為真實之程度者，始得據之為有罪之認定，倘其證明
    尚未達到此一程度，而有合理性懷疑之存在時，即無從為有罪之認定（最高法院
    七十六年台上字第四九八六號判例參照）。復按測謊鑑定，係依一般人在說謊時
    ，會產生遲疑、緊張、恐懼、不安等心理波動現象，乃利用測謊儀器將受測者之
    上開情緒波動反應情形加以紀錄，用以判別受測者所供述之真實性，倘受測者愈
    想壓抑其謊言所產生之情緒，在測謊儀器上會愈產生明顯之情緒波動反應，反之
    ，則無此不實之波動反應。從而測謊鑑定結果，如就否認犯罪有不實之情緒波動
    反應，固得供審判上之參酌，惟不得採為有罪判決之唯一憑據，然若其否認犯罪
    之供述，無任何不實之情緒波動反應，又無其他合法之積極證據足為犯罪行為之
    證明者，即可印證其真實性，非不得為有利於受測者之認定（最高法院八十七年
    台上字第三三三九號判決參照）。
三、本件被告二人均堅詞否認犯罪，而公訴人認定被告二人犯罪，無非以被害人高秀
    卿之指述及目擊證人王劍鳴之證述，並參以證人即承辦警員葉志旺之證詞，及被
    告丙○○左手受傷情形，核與被害人高秀卿指稱當時追伊的歹徒曾經跌倒受傷之
    情節相符，而被告丙○○又無法交代其傷勢等情，資為依據。惟查：
  (一)證人葉志旺之證詞僅為被害人於案發後，提供轄區內犯罪人口之照片予被害人指
    認之過程，偵辦本案之經過，並無其它證據得做為被告犯罪之憑證，自無法作為
    認定被告有罪之證據。
  (二)被害人高秀卿指述：「我發現該騎仕（士）在我後面追蹤我，在國安路三十巷內
    的停車場，我和他一度都跌倒，．．．他是倒向左側，聽到『幹』一聲，並看到
    他的左手不停往地上甩，『好像』左手有受傷的樣子」等情（見警訊卷第九頁反
    面、第十頁），而被告丙○○經警通知到場詢問時，左手部有３×３公分的擦傷
    ，恰巧與高秀卿指述相符，然查：
    (1)高秀卿僅係依其所見，「猜測」當時追他的人有跌倒受傷。
    (2)依據台灣省立基隆醫院外科部主任吳澤誠於偵查中到庭證稱，無法判定丙○○
      左手之傷勢究竟如何造成（見八十七年度偵字第四一七四號偵查卷第四十一頁
      ）。
    (3)被告丙○○辯稱：伊左手受傷是因案發前幾天，在家裡被玻璃割傷的等語，核
      與證人陳志明證稱：當時一到丙○○家，看到丙○○手被割傷，丙○○說他因
      鬱卒，用拳頭打玻璃才受傷的等情大致相符。
    (4)是本院無從單憑被害人高秀卿個人臆測之詞，認定被告丙○○左手傷勢與涉及
      本件犯罪有必然之關係。
  (三)被告乙○○辯稱：伊案發前一天，自勒戒所出來，就與林武郎、謝文成（小可）
    、「阿峰」、阿峰的朋友，自晚上十二時許至第二天（即八十七年八月二十二日
    ）凌晨二時許，在伊表哥阮國珍所開設位於基隆市○○○路的海產店喝酒等情，
    核與證人阮國珍、林武郎、謝文成證述情節大致相符，且乙○○於八十七年七月
    二十二日經原審法院八十七年度毒聲字第一五五號裁定送觀察勒戒，至同年八月
    二十一日上午十一時裁定釋放一節，亦有台灣基隆看守所八十八年二月二十五日
    基所總字第０五一三號函在卷足憑（見原審卷第一一八頁），衡情被告乙○○勒
    戒出所後，找朋友慶祝喝酒，不無可能，是被告乙○○之不在場辯解，非不可採
    信。
  (四)又被告丙○○辯稱：伊於八十七年八月二十二日凌晨零時許至凌晨一時許，在「
    龍門里籃球場」打籃球，回家後就洗澡睡覺，回家時，家人均已休息等語，雖據
    本院囑請基隆市警察局第一分局警員前往調查，確有「龍門里籃球場」，且緊鄰
    丙○○住處，平日約於二十二時後無人打球，有基隆市警察局第一分局八十八年
    一月八日基警分一刑字第二一七八六號函在卷可稽（見原審卷第八十六頁），雖
    無法證實被告丙○○案發時是否有不在場證明。惟按被告在被判罪確定之前，應
    被推定為無罪及被告並無自證無罪之義務，此為刑事訴訟之基本原則，被告否認
    犯罪所持之辯解，縱無可取，仍不得因此資以為反證其犯罪之論據（最高法院八
    十七年度台上字第三四七一號判決參照）。是即使被告丙○○所辯不在場證明不
    可採，然不足作為被告丙○○涉有本件犯罪之證據。
  (五)綜此，被告丙○○、乙○○是否涉有本件犯罪之關鍵，係繫於被害人高秀卿，及
    目擊證人即高秀卿之男友王劍鳴之指認，惟渠等之證詞有左列之瑕疵：
    (1)被害人高秀卿報案後，係經由警方提供轄區內犯罪人口的照片供其指認出被告
      丙○○，再通知丙○○到派出所供被害人高秀卿及證人王劍鳴當面指認，又依
      據丙○○之交往情形，認為丙○○之友人乙○○涉有重嫌，以同樣方法由被害
      人指認者，業據被害人高秀卿、證人王劍鳴、證人即承辦警員葉志旺證述屬實
      ，此種指認未進行對人之指認，而係依警方所保存之口卡照片從事指認，程序
      欠缺嚴謹，存有證據能力上的瑕疵。
    (2)再者，本件被害人遭行搶的時間為凌晨二時許，地點在基隆市南榮公墓旁隧道
      出口處，既係夜間，又在偏僻地點，光線昏暗，即使面對面相視，距離很近，
      是否能看清楚對方面貌，非無可疑。且被害人高秀卿及目擊證人王劍鳴證詞有
      下列諸多疑點，其證明力亦有瑕疵，不足作為認定被告丙○○、乙○○有罪之
      證明：
      被害人高秀卿於警訊第一次筆錄提到「有三個人立即上前搶走我脖子上的鑽
        石項鍊及斜背在胸腹部前的乳白色皮包」、「一開始就是他（指丙○○）擋
        住我的去路，當時他沒有戴安全帽，因此印象特別深刻」、「當時確實就是
        他（指乙○○）開計程車撞擊我，並下車扯我的項鍊及皮包的人」。
      被害人高秀卿於警訊第二次筆錄陳述「王劍鳴見我受傷倒地時，曾大聲問：
        『是不是你撞他的』，當時丙○○與王劍鳴距離很近，大約僅一公尺而已，
        丙○○當時回答『是他自己跌倒的』」。
      被害人高秀卿於警訊第三次筆錄描述「因為我倒地後，手扶著額頭，剛好這
        時乙○○立即開計程車門下車到我身邊，用手扯我的項鍊，．．．另丙○○
        則是一開始便攔截我的機車之人，並沿途追蹤我，及在我遭撞倒後搶奪我的
        皮包之人」。
      被害人高秀卿於原審法院調查時又稱「他們是用計程車撞倒我後，．．．我
        項鍊是被乙○○搶走，丙○○是搶我皮包的人，．．．駕計程車人將車停在
        路旁指揮交通，另一個計程車的乘客站在我身旁」（見原審卷第一七三頁）
        。
      證人王劍鳴於警訊、偵查、及本院調查時均證稱：伊當時開車經過南榮路要
        出隧道口時，看到有一人在指揮交通，我放慢車速，看到高秀卿倒在旁邊，
        他身旁有三人，伊就問：「怎麼會這樣？」，三人中有一人回答：「你認識
        她嗎？」，伊說：「那是我女友」，伊就下車，見到丙○○面對面走過來，
        問他：「是不是你撞的？」，丙○○沒有回答，是後面一個男子回答說：「
        是他自己跌倒的」等情。
      被害人高秀卿對於搶走其項鍊及皮包之人，一說皆是乙○○搶的，一說是乙
        ○○搶項鍊，丙○○搶皮包；又對於誰駕駛計程車撞伊的人，一說是乙○○
        ，一說是當時在指揮交通的人；而高秀卿稱當時王劍鳴問「是不是你撞的？
        」，回答之人為丙○○，又與王劍鳴之證詞不一致。
  (六)末查，經原審囑託法務部調查局之專業測謊鑑定人，於八十八年八月十八日，分
    別對被告丙○○、乙○○為隔離測謊鑑定，原審法院並全程在場，該測謊之全部
    過程均遵循標準之測謊步驟，於完善之測謊室（隔音、恆溫及觀察系統），先進
    行測謊前階段準備，包括測前會談，瞭解受測者身心狀況是否合於測謊條件，擬
    定測謊問題，使其瞭解測試內容，若對於測試過程有任何疑難均給予明確解答，
    必使其無任何疑義後方進行測試；測試方法包括控制問題法及混合問題法，並使
    用測謊儀器比對分析結果，被告丙○○對於(1)沒有參與在南榮隧道出口強盜一名
    女子(2)案發當日凌晨一時在龍門里籃球場打球等問題，經測試均無情緒波動反應
    ，應未說謊；被告乙○○對於(1)沒有參與在南榮隧道出口強盜高秀卿(2)案發時與
    朋友在海產店吃宵夜(3)與丙○○不是一夥等問題，經測試均無情緒波動反應，應
    未說謊；此有法務部調查局（八八）陸(三)00000000號鑑定通知書一紙在
    卷可查（見原審卷第二二八頁）。其在訓練有素之測謊人員，運用完備之測謊技
    術下所得之鑑定結果，精確度應屬可信與值採。
四、綜上所述，本件並無積極確切之證據足資證明被告丙○○、乙○○並有於八十七
    年十二月二十二日凌晨二時許，參與在基隆市○○路南榮公墓旁隧道口強盜高秀
    卿之行為。此外復查無其他積據足資證明被告丙○○、乙○○有公訴人所指之犯
    行，原審因認不能證明被告等犯罪，而為渠等無罪之諭知，並無不合。檢察官上
    訴意旨仍執陳詞指摘原判決不當，核無理由，應予駁回。
七、被告乙○○經合法傳喚，無正當理由不到庭，爰不待其陳述逕行判決。
據上論斷，應依刑事訴訟法第三百六十八條、第三百七十一條，判決如主文。
本案經檢察官洪威華到庭執行職務。
中     華     民     國    八十九   年       三       月      三十      日
                             臺灣高等法院刑事第四庭
                                 審判長法  官  蔡  永  昌
                                       法  官  陳  榮  和
                                       法  官  李  得  灶
右正本證明與原本無異。
如不服本判決應於收受送達後十日內向本院提出上訴書狀，其未敘述上訴之理由者並
得於提起上訴後十日內向本院補提理由書（均須按他造當事人之人數附繕本）。
                                       書記官  廖  艷  莉
中     華     民     國    八十九   年       四       月       六       日


司法院資訊處製作；財團法人民間司法改革基金會備份。
